【裁判字號】    95,訴,71
【裁判日期】    950420
【裁判案由】    返還犯罪被害補償金
【裁判全文】
臺灣臺南地方法院民事判決                95年度訴字第71號
原      告  臺灣臺南地方法院檢察署
法定代理人  乙○○
訴訟代理人  甲○○
            丁○○
            戊○○
被      告  丙○○
                      南屯區戶政事務所，現應受送達處所不
上列當事人間請求返還犯罪被害補償金事件，經本院於民國九十
五年四月六日言詞辯論終結，判決如下：
    主  文
被告應給付原告新臺幣壹佰零肆萬零佰玖拾元，及自民國九
十五年三月二十一日起至清償日止，按年息百分之五計算之利息
。
訴訟費用由被告負擔。
    事實及理由
壹、程序部分：
一、按訴狀送達後，原告不得將原訴變更或追加他訴。但擴張或
    減縮應受判決事項之聲明者，不在此限，民事訴訟法第二百
    五十五條第一項第三款定有明文。本件原告於起訴狀，原起
    訴請求被告給付自原告支付補償金翌日起算之法定遲延利息
    ，嗣於民國九十五年四月六日言詞辯論期日當庭減縮應受判
    決事項聲明，僅請求被告給付自起訴狀繕本送達翌日起算之
    法定遲延利息（見本院卷第九六頁），依上開說明其聲明之
    減縮合法，應予准許。
二、本件被告經合法通知，未於言詞辯論期日到場，核無民事訴
    訟法第三百八十六條所列各款情形，應依原告之聲請，由其
    一造辯論而為判決。
貳、實體部分：
一、原告起訴主張：被告於九十二年一月十八日晚上九時二十分
    許，駕駛自小客車搭載被害人陳何白珠至臺南縣東山鄉水雲
    村龜重溪水龍頭段牛山高幹九七右八號電線桿旁之產業道路
    相談，二人談至同日晚上十一時許，被告竟強行將被害人之
    手機丟棄，並基於使人重傷害之故意，拿出預藏於後車廂之
    不明液體倒入杯中，潑灑被害人之頭部，並踩住被害人之右
    手，繼續將不明液體沿被害人之右手淋下，被害人因疼痛而
    苦苦哀求被告將其送醫救治，詎被告不為所動，竟拿出鋸子
    一把及農藥一罐向被害人威脅稱：要將其鋸成二半，然後強
    灌農藥等語，且未拿清水讓被害人清洗身體，直至翌日一時
    許，被告始搭載被害人至臺南縣行政院衛生署新營醫院就醫
    ，致被害人受有顏面、軀幹、頸部及兩側上支二至三度化學
    灼傷，佔百分之十五體表面併兩側角膜燒傷壞損、灼傷後嚴
    重顏面疤痕攣縮及疤痕增生，併雙眼失明等重傷害。被害人
    因此依犯罪被害人保護法之規定，向原告之犯罪被害人補償
    審議委員會請求補償，經原告於九十四年六月九日決議補償
    被害人醫療費新臺幣（下同）四萬零三百九十三元、喪失勞
    動能力之損害一百萬元，並於九十四年七月十九日支付完畢
    ，合計原告支出補償金一百零四萬零三百九十三元，爰依犯
    罪被害人保護法第十二條第一項、第二項規定，對於被告行
    使求償權等語。並聲明求為判決：如主文所示。
二、被告經合法通知，未於言詞辯論期日到場，亦未提出書狀或
    以言詞為任何聲明或陳述。
三、查原告主張之事實，有關被害人遭被告潑灑不明液體，致受
    有上開傷害等情，有行政院衛生署新營醫院急診病歷資料、
    國軍左營醫院附設民眾診療服務處診斷證明書、高雄榮民總
    醫院診斷證明書及被害人受傷照片二十一張附於刑事偵查卷
    宗內可稽，並經本院職權調取臺灣臺南地方法院檢察署九十
    二年度營偵字第四八一號偵查卷宗，查核屬實；又被害人遭
    被告潑灑不明液體之上開經過，業經被害人於上開刑事案件
    之警詢及偵查中指訴綦詳，且被告於警詢時亦供承有自後車
    廂拿出硫酸，及在拉扯中有將硫酸潑灑至被害人臉上等情，
    堪認被害人受有上開傷害，與被告前揭行為間確有相當因果
    關係存在，被告雖於刑事偵查案件偵查中辯稱：他拿出硫酸
    本欲自殺，因被害人出手搶硫酸，才會在拉扯中，將硫酸倒
    在被害人臉上云云，惟觀諸卷內所附被害人受傷照片及診斷
    證明書，被害人除頭部受有灼傷外，身體其餘部分亦受有燒
    、灼傷之痕跡，顯與被告上開辯解不符，參以被害人所受之
    燒、灼傷幾乎遍及全身，倘被告上開所辯為真，當時二人相
    互拉扯之動作應甚激烈，豈有被害人單方面受傷，被告卻毫
    髮未損之理？綜上足認被告確係故意持不明液體朝被害人潑
    灑甚明，被告在刑事偵查程序中所為上開辯解，尚難採信。
    從而，原告主張被告對被害人有上開犯罪行為，致被害人受
    有前揭傷害之事實，應可採信為真實。
四、又查原告主張被害人因被告之上開侵權行為受傷，須就醫治
    療而支出醫療費用，原告之被害人補償審議委員會認為其中
    四萬零三百九十三元為合理必要之支出，且被害人經治療後
    ，仍不能完全康復，其狀況為：「……視力右眼光感小於○
    ‧○○一，左眼無光感……」、「左眼視力喪失及右眼僅及
    光感……」之半失明狀態，無法再行勞動，依勞工保險殘廢
    給付標準表，其殘廢等級為三，喪失勞動能力為百分之百，
    以被害人被害時為五十歲，依勞動基準法每人每月基本工資
    一萬五千八百四十元、退休年齡六十歲計算，再依霍夫曼計
    算法扣除中間利息，據此計算被害人所喪失之勞動能力為一
    百五十七萬三千五百三十六元，已逾一百萬元，應核給一百
    萬元，原告並已支付一百零四萬零三百九十三元之補償金予
    被害人等情，業據原告提出醫療費用收據五十五紙（見本院
    卷第三四至八○頁）及臺灣臺南地方法院檢察署犯罪被害人
    補償審議委員會九十三年度補審字第十五號影印卷宗為證，
    被告經合法通知，並未到庭陳述或提出書狀抗辯，應認原告
    上開主張為真正。
五、按因故意或過失，不法侵害他人權利者，負損害賠償責任；
    不法侵害他人身體或健康者，對於被害人因此喪失或減少勞
    動能力，或增加生活上需要時，應負損害賠償責任，民法第
    一百八十四條第一項前段、第一百九十三條第一項分別定有
    明文，本件被告故意以上開行為加害被害人之身體，致被害
    人受有前揭傷害，被害人因此需支付醫療費用，並因勞動能
    力喪失而受有上開損害，依上開法條規定，被告自應對被害
    人負損害賠償責任。次按犯罪被害人保護法係為保護因犯罪
    行為被害而死亡者之遺屬或受傷者，在無法獲得充分之賠償
    時，為保障其權益，並促進社會之安全而制定，此從該法第
    一條規定可知。又被害人或被害人遺屬因加害人之犯罪行為
    致遭損害，原應由加害人或其他依法應負賠償責任之人負責
    賠償，而國家支付犯罪被害補償金者，係基於社會安全考量
    ，使其能先行獲得救濟，惟加害人之賠償責任並不因而消滅
    ，故基於避免被害人或被害人遺屬獲有雙重賠償，致有不當
    得利之情；使加害人不致脫免民事責任；減低國家財政負擔
    ，降低社會大眾之負荷之考量，國家於支付犯罪被害補償金
    後，對原應負責任之人自有求償權，乃於犯罪被害人保護法
    第十二條第一項規定：「國家於支付犯罪被害補償金後，於
    補償金額範圍內，對犯罪行為人或依法應負賠償責任之人有
    求償權」，法律規定賦與國家有獨立之求償權，行使上固不
    受當事人訴訟內容之拘束，惟求償權既係緣自於犯罪被害人
    補償金受領人之損害賠償請求權，核其法律性質，應屬於「
    法定之債權讓與」，亦即被害人或被害人遺屬自國家獲得犯
    罪被害補償金之同時，不待被害人或被害人遺屬另為債權讓
    與之表示，其對加害人之侵權行為損害賠償請求權即依法移
    轉國家。本件被害人因被告之上開犯罪行為，向原告申請被
    害補償金，並於九十四年七月十九日向原告領得一百零四萬
    零三百九十三元犯罪被害補償金，依上開規定，於上開金額
    範圍內，被害人對於被告之侵權行為損害賠償請求權隨即移
    轉予原告，原告對於被告即有求償權。
六、綜上，原告依犯罪被害人保護法第十二條規定，請求被告給
    付一百零四萬零三百九十三元及自起訴狀繕本送達翌日即九
    十五年三月二十一日起至清償日止，按法定利率年息百分之
    五計算之遲延利息，為有理由，應予准許。
七、據上論結，本件原告之訴為有理由，依民事訴訟法第三百八
    十五條第一項前段、第七十八條，判決如主文。
中    華    民    國    95    年    4     月    20    日
                  民事第一庭    法  官  林欣玲
以上正本係照原本作成。
如對本判決上訴，須於判決送達後20日內向本院提出上訴狀。
中    華    民    國    95    年    4     月    20    日
                                書記官  謝育錚


司法院資訊處製作；財團法人民間司法改革基金會備份。
